臺灣高雄地方法院刑事判決　　　　　　　95年度訴字第4023號
公　訴　人　臺灣高雄地方法院檢察署檢察官
被　　　告　戊○○
　　　　　　丁○○
上列被告因妨害自由案件，經檢察官提起公訴（95年度偵字第
16219、20465號），本院判決如下：
    主  文
戊○○、丁○○共同犯剝奪他人行動自由罪，各處有期徒刑陸月
，如易科罰金，均以銀元佰元即新臺幣玖佰元折算壹日。
    事  實
一、戊○○因乙○○拖欠借款多時且拒不返還，遂心生不滿，與
    其友人丁○○、姓名年籍不詳之成年男子（下稱甲男）共同
    基於妨害自由之犯意聯絡，於民國95年5 月13日凌晨零時許
    ，由丁○○打電話給乙○○謊稱是高中同學，因心情不佳欲
    喝酒解悶，乙○○信以為真，就由友人甲○○搭載許豐榮、
    孫丕興、乙○○等人至約定設於高雄縣大寮鄉○○路「歡喜
    樓ＫＴＶ」碰面。戊○○則駕駛車牌號碼ZL-8985 號小客車
    搭載丁○○、甲男及一不知情之不詳姓名女子先至「歡喜樓
    ＫＴＶ」對面等候。雙方於同日凌晨1 時許到達「歡喜樓Ｋ
    ＴＶ」後，乙○○下車朝戊○○之自小客車走去敲車門後，
    戊○○即手持球棒下車，先向尚在車內之甲○○等人表示：
    乙○○欠我錢，很皮，都不還，沒你們的事等語後，返回
    ZL-8985 號小客車旁命乙○○上車，丁○○則下車先搭住乙○○的肩膀，復將乙○○推入ZL─8985號自小客車車後中座
    ，由丁○○與甲男則分坐乙○○兩旁，不讓乙○○下車，並
    為擺脫甲○○等人之追逐而快速駛離，共同以此非法之方法
    ，剝奪乙○○之行動自由。乙○○在ZL─8985號自小客車上
    期間，戊○○要求乙○○向友人借款來還債，或因乙○○拒
    打電話，或因朋友不借，或因乙○○在電話中向友人暗示求
    救，戊○○遂接續3 次將小客車停至大寮鄉三隆村、同鄉上
    寮村、大寮村等產業道路，強拉乙○○下車，並與丁○○、
    甲男共同基於傷害犯意連絡，由丁○○及甲男將乙○○拉住
    ，戊○○則徒手毆打乙○○臉部，或以球棒毆打乙○○之左
    腰、臀部，用腳踢胸部，致乙○○受有左臀部、左腰挫傷皮
    下瘀血、右膝挫傷輕微浮腫等傷害（傷害部分業據乙○○撤
    回告訴，詳如下述），迄同日凌晨3 時50分許，戊○○恐乙○○在電話中向朋友求救，遂命乙○○遂將乙○○友人薛建
    斌之行動電話號碼告知，再由戊○○以其行動電話撥通後，
    轉由乙○○接聽借得款項新臺幣（下同）3 萬元，薛建斌並
    依約於同日上午4 時許赴高雄縣鳳山市大東醫院交付戊○○
    3 萬元，戊○○等人始讓乙○○下車離去。
二、案經乙○○訴由高雄縣政府警察局林園分局報告報告臺灣高
    雄地方法院檢察署檢察官偵查起訴。
    理  由
壹、證據能力部分：
一、按「被告以外之人於偵查中向檢察官所為之陳述，除顯有不
    可信之情況者外，得為證據」，刑事訴訟法第159 條之1 第
    2 項亦有明文，而該條之立法理由係認被告以外之人（包括
    證人、鑑定人、告訴人、被害人及共同被告等）之陳述如在
    法官面前為之，因其任意陳述之信用性係在已受確定保障之
    情況下所為，自得作為證據。而現階段刑事訴訟法規定檢察
    官代表國家偵查犯罪、實施公訴，依法其有訊問被告、證人
    及鑑定人之權，證人、鑑定人且須具結，而實務運作時，檢
    察官偵查中向被告以外之人所取得之陳述，原則上均能遵守
    法律規定，不致違法取供，其可信度極高。本件證人乙○○
    、甲○○、丁○○、薛建斌於偵查中在檢察官前所為陳述，
    已經依法具結，亦無顯不可信之特別情況，另被告亦未曾提
    及檢察官在偵查時有何不法取供致證人證詞顯不可信之情事
    ，是其等於偵查中之證述，自得採為本件證據。
二、被告以外之人於審判外之陳述，雖不符刑事訴訟法第159 條
    之1 至第159 條之4 之規定，而經當事人於審判程式同意作
    為證據，法院審酌該言詞陳述或書面陳述作成時之情況，認
    為適當者，亦得為證據。刑事訴訟法第159 條之5 第1 項定
    有明文。檢察官、被告對於本判決所引用丁○○於偵查中未
    經具結之供述、診斷證明書之證據能力，於本院審判程序時
    ，均表示同意作為本案證據使用，茲審酌該偵查中所為之供
    述，均係出於任意性而無非法取供之情形，另診斷證明書乃
    醫師依其專業知識，按病患實際就診之病歷紀錄所作成，具
    相當之客觀性及中立性，亦無何非法取供等情形，均認為以
    之作為本案之證據亦屬適當，依刑事訴訟法第159 條之5第1
    項之規定，得作為證據。
貳、論罪科刑部分：
一、訊據被告戊○○、丁○○雖固坦認有於95年5 月13日凌晨0
    時許地以電話邀約乙○○至「歡喜樓KTV 」唱歌，並以ZL─
    8985號自小客車將乙○○從該處搭載至高雄縣大寮鄉三隆村
    等地，再於當日凌晨3 、4 時許至高雄縣鳳山市大東醫院由
    戊○○向薛建彬取得3 萬元之事實，惟否認有何妨害自由之
    犯行。被告戊○○辯稱：當日只有伊與被告丁○○找乙○○
    喝酒，伊當日有向乙○○要錢，但沒拿球棒，因乙○○怕在
    朋友面前丟臉才自己跟伊走，在車上伊一直跟乙○○要錢，
    且在大寮鄉○○路來回徘徊，並未打乙○○等語。被告丁○○辯稱：伊當日打電話給乙○○說心情不好想喝酒，由乙○○約在「歡喜樓KTV 」，因伊與乙○○熟識，所以當日有勾
    肩搭背，不知道乙○○為何會講伊妨害自由，且於光明路上
    洽談兜圈期間，氣氛非常熱絡等語。惟查：
（一）上揭事實業據被害人乙○○於偵查中結證稱：因丁○○假
      藉高中同學名義約伊至「歡喜樓ＫＴＶ」喝酒，伊由甲○○載到現場，朝戊○○車門敲窗後，戊○○即拿球棒下車
      恫嚇叫伊上車，丁○○則下車搭在伊肩膀上，並順勢將推
      伊上車，伊坐在中座，旁邊坐著被告丁○○及甲男，戊○○叫伊打電話籌錢，如果沒拿到錢，不會讓伊容易離開，
      伊朋友看到伊被帶上車後，雖有跟在後面，但被告戊○○
      車開很快，並未跟上，伊在車上期間，因伊不打電話借錢
      或因借不到錢或因向朋友求救，戊○○在大寮鄉三隆村、
      上寮村、大寮村等產業道路共停車在路邊3 次，由被告丁○○、甲男將伊拉住壓下，被告戊○○則以手打伊臉部，
      以棍棒打伊左腰部、胸部，以腳踢伊，伊始再打電話給薛
      建斌借錢等語甚詳（見偵查卷第17、25、26、33頁）；且
      證人甲○○亦於偵查及本院審理時證述：伊原本與許豐榮
      、孫丕興在乙○○家打麻將，因乙○○接到朋友電話要至
      「歡喜樓KTV 」喝酒，伊就載乙○○、許豐榮、孫丕興至
      「歡喜樓KTV 」前，乙○○打電話確認對方車輛在現場時
      即走到該車前，被告戊○○一下車就拿球棒走到伊車門旁
      說乙○○很皮，欠被告戊○○錢，叫伊等不要管，被告戊○○向伊說完上開話語後，伊即看到被告丁○○用手勾著
      乙○○的肩上車，因擔心乙○○受到傷害，伊等開車在後
      面追，但追了10幾分鐘後在大寮鄉○○路追丟，即記下車
      牌請乙○○之家人一起去報警等語（見偵查卷第24～25、
      34 ～35 頁、本院卷第39～42頁）；證人薛建斌則於偵查
      中證述：當日凌晨3 時50分伊接到乙○○未顯示來電話碼
      之電話稱家裡急用錢，就約在乙○○加附近之加油站，後
      乙○○又打電話問為何還未到，另改約在伊家附近之大東
      醫院，再由乙○○之朋友開了1 輛自小客車來拿錢等語（
      見偵查卷第15頁），綜上，足認被告2 人確有為討回借款
      而由被告丁○○將乙○○誘出後，再以暴力方式強令乙○○上車，並由被告丁○○、甲男坐在一旁看守，且為免遭
      甲○○追上而無從遂行討債，加速駛離「歡喜樓KTV 」，
      而在途中以暴力方式強令乙○○撥打電話籌錢後，始向薛
      建斌取得3 萬元無疑。
（二）被告戊○○雖辯稱並未拿球棒，因乙○○怕在朋友面前丟
      臉才自己跟伊走等語，然查被告戊○○持球棒下車要證人
      甲○○不要管，並持棍棒命甲○○上車或以棍棒毆打等情
      ，業經證人乙○○、甲○○證述綦詳，業如前述。而證人
      乙○○就被強押上車、帶至大寮鄉三隆村、上寮村、大寮
      村等地如何毆打一情，其細節證述詳細，且其所述遭強押
      上車並快速離開現場等情，與證人甲○○所述相符，另證
      人乙○○所述當日遭毆打情節，亦與其受傷部位為左臀、
      左腰挫傷皮下瘀血，右膝挫傷輕微浮腫等情相符，有95年
      5 月14日就診之診斷證明書在卷可稽（見警詢卷第12頁）
      ，是渠等之上開證述，均堪採信。況被告如未施以強暴手
      段令證人乙○○上車並撥打電話借款，何以需開快車駛離
      現場，並搭載乙○○於當日凌晨2 、3 時許在大寮鄉○○
      路、三隆村一帶徘徊，及至取得薛建斌代為給付之3 萬元
      始讓乙○○離去，甚至證人乙○○身體出現有上開受傷情
      況？佐以證人乙○○並非在白天從容籌款，而是在被告戊○○開車搭載2 、3 小時內之凌晨時間，在被告等人監視
      下始多次撥打電話向不同友人借錢，並以急迫語氣向證人
      薛建斌借錢，並急迫取款等情，益徵證人乙○○係在行動
      自由受拘束中，迫於無奈所為，是被告辯稱未拿球棒強押
      乙○○等語顯為卸責之詞，要難採信。
（三）被告丁○○雖辯稱伊與乙○○認識很久，當日確實是伊心
      情不好約喝酒，順便當公道主幫戊○○要錢，在車上氣氛
      熱絡等語。然被告等人僅在「歡喜樓ＫＴＶ」外停留等待
      證人乙○○，待與證人乙○○會合後，亦未前往喝酒，而
      係立即向證人甲○○表明係要向證人乙○○催討借款，並
      旋搭載證人乙○○加速離開，是被告等人辯稱確實欲喝酒
      一事，顯難遽採。況證人乙○○於偵查中證述：伊與被告
      丁○○並不熟識，被告丁○○並無伊手機號碼，因被告丁○○謊稱是高中同學打電話說心情不好約喝酒，伊才相信
      等語（見偵查卷第41～42頁）。且證人乙○○離開被告等
      人後即於95年5 月15日晚上向高雄縣政府警察局林園分局
      大寮分駐所報案，有報案三聯單在卷可稽（見警詢卷第10
      頁），於警詢時經詢問強押之人為何人時，證人乙○○亦
      僅能明確回答被告戊○○之名字，並證稱不認識其餘嫌疑
      人，就被告丁○○均亦係以不詳男子帶過，有該警詢筆錄
      在卷可稽（見警詢卷第3 ～4 頁），果被告丁○○與證人
      乙○○確屬熟識，則證人乙○○於警詢時當不至連被告丁○○之真實姓名或綽號均無法提供，亦見被告丁○○之辯
      解，均屬虛構卸責之詞，不足採信。
（四）綜上所述，被告2 人上開所辯，均不足採信，本件事證明
      確，被告犯行堪以認定，應依法論科。
二、被告行為後，刑法、刑法施行法業已於94年2 月2 日、95年
    6 月14日修正公佈，並均自95年7 月1 日施行，參酌最高法
    院95年5 月23日刑事庭第8 次會議決議，應依刑法第2 條第
    1 項之規定，為新舊法比較：
（一）修正前刑法第28條規定：「二人以上共同實施犯罪之行為
      者，皆為正犯」，而修正後該條則將「實施」修正為「實
      行」，以排除陰謀共同正犯及預備共同正犯，被告於修法
      前後均構成共同正犯，並無歧異之處，故應依一般法律適
      用之原則，適用現行、有效之裁判時法論處。。
（二）修正前刑法第33條第5 款規定：「罰金：1 元以上。」修
      正後該款規定「罰金：新台幣1000元以上」，是比較新舊
      法結果，以舊法較有利於行為人。
（三）易科罰金之折算標準，經適用修正前刑法第41條、修正前
      罰金罰鍰提高標準條例第2 條（現已刪除）及現行法規所
      定貨幣單位折算新臺幣條例第2 條之結果，最高得以銀元
      300 元即新臺幣900 元折算1 日，依修正後刑法第41條之
      規定，則係以新臺幣1000元、2000元或3000元折算一日，
      比較結果，自以舊法有利於被告。
（四）經綜合比較結果，新法對被告並非有利，應依刑法第2條
      第1 項前段之規定，適用行為時法即修正前之刑法處斷之
      。
三、按刑法第302 條之妨害自由罪，原包括私禁及以其他非法方
    法剝奪人之行動自由而言，所謂非法方法，當包括強暴脅迫
    等情事在內，最高法院74年台上字第3404號判例可資參照。
    又刑法第302 條之妨害自由罪，係妨害他人自由之概括的規
    定，故行為人具有一定目的，以非法方法剝奪人之行動自由
    者，除法律別有處罰較重之規定（例如略誘及擄人勒贖等罪
    ），應適用各該規定處斷外，如以使人行無義務之事，或妨
    害人行使權利為目的，而其強暴脅迫復已達於剝奪人行動自
    由之程度，即祇成立本罪，不應再依同法第304 條論處。誠
    以此項使人行無義務之事，或妨害人行使權利之低度行為，
    應為剝奪人行動自由之高度行為所吸收，不能以其目的係在
    使人行無義務之事，或妨害人行使權利，認為係觸犯刑法第
    302 條第1 項及第304 條第1 項之二罪名，依同法第55條，
    從一重處斷，亦有最高法院29年上字第2359號判例意旨可資
    參照。被告戊○○、被告丁○○以強暴脅迫而剝奪人行動自
    由之方式，使乙○○上車並撥打電話向友人借錢，故核被告
    戊○○、被告丁○○2 人所為，係犯刑法第302 條第1 項非
    法剝奪他人行動自由罪，其等使人為無義務之事之低度行為
    ，為剝奪行動自由之高度行為所吸收，不另論罪。被告戊○○、被告丁○○與甲男就上開犯行間，有犯意聯絡及行為分
    擔，應論以共同正犯。爰審酌被告2 人僅因被害人欠款多時
    ，未循正當途徑予以解決，而以暴力方式剝奪他人行動自由
    ，並使被害人迫於形勢而緊急向友人借錢還款，限制被害人
    行動期間復予以毆打，犯後均矢口犯行，顯無悔悟之心，量
    處如主文所示之刑，併諭知易科罰金之折算標準。
四、不另為不受理諭知部分：
（一）公訴意旨略以：被告戊○○與被告丁○○於95年5 月13日
      凌晨1 時許強押乙○○上ZL─8985號自小客車期間，被告
      戊○○要求乙○○向友人借款來還債，或因乙○○拒打電
      話，或因朋友不借，或因乙○○在電話中向友人暗示求救
      ，被告戊○○遂接續3 次將小客車停至大寮鄉三隆村、同
      鄉上寮村、大寮村等產業道路，強拉乙○○下車，並與丁○○、甲男共同基於傷害犯意連絡，由丁○○及甲男將乙○○拉住，戊○○則徒手毆打乙○○臉部，或以球棒毆打
      乙○○之左腰、臀部，用腳踢胸部，致乙○○受有左臀部
      、左腰挫傷皮下瘀血、右膝挫傷輕微浮腫等傷害，因認被
      告戊○○、被告丁○○涉有刑法第277條第1項傷害犯行。
（二）按應不起訴而起訴者，其起訴程序即屬違背規定，法院應
      諭知不受理之判決，刑事訴訟法第303 條第1 款定有明文
      。又被告所犯為告訴乃論之罪、且經告訴人於偵查中表示
      撤回告訴者，檢察官對該被告本應為不起訴處分，倘竟予
      以起訴，其起訴程序即屬違背規定，法院自應諭知不受理
      之判決（最高法院82年台非字第380 號判決採同一見解）
      。至刑事訴訟法第303 條第3 項雖規定「告訴或請求乃論
      之罪，未經告訴、請求或其告訴、請求『經撤回』或已逾
      告訴期間者」，其中所謂「告訴經撤回」，係指檢察官依
      據合法告訴而起訴，於訴訟繫屬後，法院審理中撤回告訴
      者而言，自不包括檢察官提出起訴書於法院前業已撤回告
      訴之情形在內，此觀諸刑事訴訟法第303 條第3 款之法條
      用語與刑事訴訟法第252 條第5 款規定：「告訴或請求乃
      論之罪，其告訴或請求『已經撤回』或已逾告訴期間者」
      ，採用「已經撤回告訴」之用語有所不同自明（臺灣高等
      法院89年庭長法律問題研討會結論參照）。因之，告訴乃
      論之罪，告訴人於訴訟繫屬於法院前業已向檢察官表示撤
      回告訴，惟檢察官猶仍提起公訴或聲請簡易判決處刑者，
      法院即應依刑事訴訟法第303 條第1 款諭知不受理判決，
      合先敘明。
（三）本件被告因妨害自由等案件，經檢察官起訴，認被告2 人
      另涉犯刑法第277 條第1 項之傷害罪，然依同法第287 條
      前段之規定須告訴乃論。經查，檢察官雖於95年10月14日
      已撰妥聲請簡易判決處刑書，然因尚未向本院提出前開起
      訴書及全案相關卷證，故尚未合法繫屬於本院，又告訴人
      乙○○於95年11月13日亦具狀向臺灣高雄地方法院檢察署
      表示撤回告訴，而檢察官復於95年11月15日始向本院提起
      公訴，而繫屬於本院，有該撤回告訴狀、臺灣高雄地方法
      院檢察署檢察官收狀時間之圓戳章、本院收文戳章在卷可
      稽，是告訴人於偵查中撤回告訴，本應為不起訴處分，檢
      察官猶向本院提起公訴，於法實有未洽，揆諸前開說明，
      本應為不受理之諭知，惟起訴意旨認此部分與前開有罪部
      分有牽連犯裁判上一罪之牽連關係，爰不另為不受理之諭
      知，併此敘明。
據上論斷，應依刑事訴訟法第299 條第1 項前段，刑法第2 條第
1 項前段、第28條、第302 條第1 項、（修正前）第41條第1 項
前段，罰金罰鍰提高標準條例第1 條前段、（廢止前）第2 條，
判決如主文。
本案經檢察官丙○○到庭執行職務。
中　　華　　民　　國　　96　　年　　3　　月　　30　　日
                  刑事第十五庭審判長法　官 唐照明
                                    法  官 洪乙心
                                    法  官 梁淑美
以上正本證明與原本無異。
如不服本判決，應於收受送達後10日內向本院提出上訴書狀。
中　　華　　民　　國　　96　　年　　3 　　月　　30　　日
 　　　　　　　　　　　　　　       書記官 林麗文
附錄本案論罪法條全文
中華民國刑法第302條
（剝奪他人行動自由罪）
私行拘禁或以其他非法方法，剝奪人之行動自由者，處5 年以下
有期徒刑、拘役或3 百元以下罰金。
因而致人於死者，處無期徒刑或7 年以上有期徒刑，致重傷者，
處3 年以上十年以下有期徒刑。
第 1 項之未遂犯罰之。
